【裁判字號】    96,交易,68
【裁判日期】    970306
【裁判案由】    過失致死
【裁判全文】
臺灣板橋地方法院刑事判決              96年度交易字第68號
公  訴  人  臺灣板橋地方法院檢察署檢察官
被      告  丙○○
選任辯護人  余西鈞律師
被      告  甲○○
上列被告等因過失致死等案件，經檢察官提起公訴（95年度偵字
第13682 號），本院判決如下：
    主  文
丙○○因過失致人於死，處有期徒刑拾月；減為有期徒刑伍月，
如易科罰金，以銀元參佰元折算壹日。
甲○○被訴過失致死部分無罪；其餘被訴部分公訴不受理。
    事  實
一、丙○○於民國94年12月18日凌晨0 時45分許，駕駛車號AYY-
    899 號重型機車，搭載坐於該車後座之其女友即少年劉祐安
    ，沿臺北縣鶯歌鎮○○路往桃園方向行駛，於行經臺北縣鶯
    歌鎮○○路與大湖路之交岔路口之際，明知該處之行車時速
    不得超過50公里，且汽車行駛至交岔路口，其行進應遵守燈
    光號誌，而依當時狀況，並無不能注意情事，因擬追上前方
    友人所駕駛之機車，竟疏未注意依規定速限行駛，且未注意
    該交岔路口之燈光號誌變換情形，於管制其行車方向之燈光
    號誌已轉變為紅燈後，仍貿然以時速約60公里之車速前進，
    擬逕穿越該交岔路口，適甲○○駕駛車號3713-KR 號自用小
    客車，沿臺北縣鶯歌鎮○○路往光明街方向行駛，於行經該
    交岔路口之際，見管制其行車方向之燈光號誌已轉變為綠燈
    ，依規定速限以時速約40公里之車速直行，因丙○○之上述
    疏失（甲○○則無過失，詳下述），致雙方均不及反應閃避
    ，丙○○駕駛之上開機車右前車身遂與甲○○駕駛之上開自
    用小客車左前車頭發生碰撞，致上開機車上之丙○○及劉祐
    安二人均跌落地面，其中劉祐安因頭部撞擊地面，造成外傷
    性顱內出血併腦疝氣，經送醫急救，仍因上開傷勢引發中樞
    神經休克，延至95年1 月3 日19時32分許不治死亡。丙○○
    於肇事後，留在現場等候警員到場處理，嗣於有偵查犯罪權
    限之機關、人員知悉其犯罪前，向到場處理之警員承認其為
    肇事人而自首之，並接受裁判。
二、案經劉祐安之父劉鍚明訴由臺北縣政府警察局三峽分局報請
    臺灣板橋地方法院檢察署檢察官偵查起訴。
    理  由
壹、有罪部分：
一、關於證據能力：
（一）按被告以外之人於審判外之言詞或書面陳述，除法律有規
      定者外，不得作為證據，刑事訴訟法第159 條第1 項定有
      明文。查甲○○、乙○○之警詢筆錄，對於被告丙○○而
      言，為被告以外之人於審判外之言詞陳述紀錄，乃傳聞證
      述，復查無得例外取得證據能力之規定，均無證據能力，
      不得作為本案認定被告丙○○有罪之依據。
（二）按證人、鑑定人依法應具結而未具結者，其證言或鑑定意
      見，不得作為證據，刑事訴訟法第158 條之3 定有明文。
      查甲○○於檢察官歷次偵訊時，純係以被告或犯罪嫌疑人
      之身分應訊，未於供前或供後具結，不具證人地位，其陳
      述內容，對於被告丙○○而言，均無證據能力。
（三）末按，被告以外之人於審判外之陳述，雖不符刑事訴訟法
      第159 條之1 至之4 之規定，而經當事人於審判程序同意
      作為證據，法院審酌該言詞陳述或書面陳述作成時之情況
      ，認為適當者，亦得為證據；當事人、代理人或辯護人於
      法院調查證據時，知有第159 條第1 項不得為證據之情形
      ，而未於言詞辯論終結前聲明異議者，視為有前項之同意
      ，亦據刑事訴訟法第159 條之5 規範明確。經查：除上揭
      供述證據外，本件被告、檢察官及辯護人於本院準備程序
      中均未就其他證據資料之證據能力提出爭執，且迄於言詞
      辯論終結前，亦未就本院所調查之其他證據資料主張有刑
      事訴訟法第159 條第1 項不得為證據之情形，應認均已同
      意其他證據資料得作為本案之證據。從而，以下所述之其
      他證據資料，縱有屬傳聞證據，且不符刑事訴訟法第159
      條之1 至之4 規定之情形者，業經本院審酌各該證據資料
      作成時之一切客觀情況，認均無不適當情事，而有證據能
      力，合先敘明。
二、訊據被告丙○○就伊於上揭時、地，有駕駛車號AYY-899 號
    重型機車，搭載坐於該車後座之其女友即少年劉祐安，於行
    經交岔路口之際，因擬追上前方友人所駕駛之機車，以時速
    約60公里之車速超速行駛，嗣在交岔路口，其機車右前車身
    與甲○○駕駛之車號3713-KR 號自用小客車左前車頭發生碰
    撞肇事等情，固坦承不諱，惟矢口否認有何過失致死犯行。
    辯稱：伊當時雖有超速行駛，但沒有闖紅燈，伊係遭對方撞
    擊，應無任何過失云云。經查：
（一）被告丙○○於上揭時、地駕駛機車，以時速約60公里之車
      速超速行駛，嗣在交岔路口，其機車右前車身與甲○○駕
      駛之自用小客車左前車頭發生碰撞肇事乙節，為被告丙○
      ○供承無訛，且有證人甲○○於本院審理時之證述可稽，
      及道路交通事故現場圖、道路交通事故調查報告表(一)、(二)
      各1 份、現場照片32幀附卷可稽。依上揭道路交通事故現
      場圖所示，肇事前被告丙○○駕駛機車之行車方向，係沿
      臺北縣鶯歌鎮○○路往桃園方向行駛，而甲○○駕駛自用
      小客車之行車方向，則係沿臺北縣鶯歌鎮○○路往光明街
      方向行駛，雙方行車方向呈垂直相會，故於被告丙○○及
      甲○○駕車抵達中山路與大湖路之交岔路口之際，管制其
      等行車方向之燈光號誌，於正常運作下，顯處於相互對立
      之狀態（亦即：倘管制甲○○行車方向之號誌呈綠燈狀態
      ，則管制被告丙○○行車方向之號誌必呈紅燈狀態；反之
      亦然）。而現場行車管制號誌係正常運作，此觀道路交通
      事故調查報告表(一)之記載甚明。又甲○○當時駕駛自用小
      客車駛至交岔路口之前，因見管制其行車方向之燈光號誌
      已由紅燈轉變為綠燈，始直行進入，於甫進入該交岔路口
      之際，被告駕駛機車從其左方直行衝出等情，業據證人甲
      ○○於本院審理時結證屬實。查甲○○於案發後，自始至
      終均堅稱係目睹其行車方向之管制號誌已轉變為綠燈後，
      始直行進入交岔路口，且查無任何異常駕駛跡象；反觀被
      告丙○○，於本院準備程序時自承伊當時因為想要趕上前
      方友人所駕駛之機車，而以時速約60公里之車速超速行駛
      （見本院卷(二)第17頁），並曾供稱：「其實我不知道我通
      過（交岔路口）時有無闖紅燈」等語（見本院卷(一)第89頁
      ），顯見被告丙○○於進入交岔路口之際，因急於追趕前
      方友人所駕駛之機車，並未注意該交岔路口之號誌變換情
      形，是被告丙○○於警詢、偵訊及本院審理時辯稱當時其
      行車方向之號誌為綠燈云云，均屬虛偽。相較之下，應以
      證人甲○○之上揭證述為可採。準此，足認被告丙○○當
      時駕駛機車進入交岔路口之前，其行車方向之號誌已由綠
      燈轉變為紅燈狀態。故知，被告丙○○當時因擬追上前方
      友人所駕駛之機車，除有超速駕駛外，並有闖紅燈之違規
      行為。
（二）按行車速度，依速限標誌或標線之規定，無標誌或標線者
      ，應依左列規定：一行車時速不得超過50公里；又汽車行
      駛至交岔路口，其行進、轉彎，應依左列規定：一應遵守
      燈光號誌或交通警察之指示，道路交通安全規則第93條第
      1 項第1 款前段、第102 條第1 項第1 款前段分別定有明
      文。被告丙○○既經考領合格駕駛執照，並駕駛機車上路
      ，對於前開課予汽車駕駛人注意義務之規定，應知之甚稔
      。而本件案發當時天候晴、夜間有照明、現場係柏油路面
      、乾燥、無缺陷、無障礙物、視距良好，且行車最高速限
      為時速50公里等情，有上揭道路交通事故調查報告表(一)、
      現場照片可稽，顯無不能注意情事。詎被告丙○○因擬追
      上前方友人所駕駛之機車，疏未注意依規定速限行駛，且
      未注意該交岔路口之燈光號誌變換情形，於管制其行車方
      向之燈光號誌已轉變為紅燈後，仍貿然以時速約60公里之
      車速前進，擬逕穿越該交岔路口，以致肇事，其有未依規
      定速限及燈光號誌行駛之過失，洵屬明確。
（三）此外，被害人劉祐安當時坐在被告丙○○所駕駛機車之後
      座，因本件車禍事故，於跌落時頭部撞擊地面，造成外傷
      性顱內出血併腦疝氣，經送醫急救，仍因上開傷勢引發中
      樞神經休克，延至95年1 月3 日19時32分許不治死亡等情
      ，有長庚紀念醫院診斷證明書、臺灣板橋地方法院檢察署
      驗斷書、勘驗筆錄、相驗屍體證明書各1 份、相驗照片11
      幀在卷可證，其與被告丙○○之過失行為間有相當因果關
      係，亦無疑義。
（四）綜上所述，此部分事證已臻明確，被告丙○○過失致死之
      犯行堪予認定。
三、核被告丙○○所為，係犯刑法第276 條第1 項之過失致死罪
    。其於肇事後，留在現場等候警員到場處理，嗣於有偵查犯
    罪權限之機關、人員知悉其犯罪前，向到場處理之警員承認
    其為肇事人而自首之，此有道路交通事故肇事人自首情形紀
    錄表1 份可參（見相驗卷第35頁），嗣並未逃避接受裁判，
    合於自首要件。而被告丙○○行為時，修正前刑法第62條前
    段規定：「對於未發覺之罪自首而受裁判者，減輕其刑」；
    嗣被告丙○○行為後，該條已修正為：「對於未發覺之罪自
    首而受裁判者，得減輕其刑」。亦即，舊法所採之自首必減
    主義，於修正後，改為視具體情況決定是否減輕其刑。經比
    較新舊法適用結果，此部分以舊法規定較有利於被告丙○○
    ，應依修正前刑法第62條前段規定減輕其刑。爰審酌被告丙
    ○○前無任何犯罪科刑紀錄，有臺灣高等法院被告前案紀錄
    表存卷可憑，素行非劣，然其不知謹慎駕駛機車，因擬追上
    前方友人所駕駛之機車，貿然超速並闖紅燈，過失程度不輕
    ，致釀被害人死亡之無可彌補遺憾，且事後飾詞卸責，迄未
    與被害人家屬達成和解，亦未賠償損害，犯罪後態度不佳等
    一切情狀，量處如主文所示之刑，以資懲儆。
四、本件被告丙○○之犯罪時間係於96年4 月24日以前，合於中
    華民國九十六年罪犯減刑條例所定之減刑條件，爰依該條例
    規定減刑之。所犯上開之罪，為最重本刑為5 年以下有期徒
    刑之罪，於減刑後，減為6 月以下有期徒刑，依同條例第9
    條規定，應於為減刑裁判時，併諭知易科罰金折算之標準。
    查被告丙○○行為時，修正前刑法第41條第1 項前段規定：
    「犯最重本刑為5 年以下有期徒刑以下之刑之罪，而受6 個
    月以下有期徒刑或拘役之宣告，因身體、教育、職業、家庭
    之關係或其他正當事由，執行顯有困難者，得以1 元以上3
    元以下折算1 日，易科罰金。」又依當時仍適用之罰金罰鍰
    提高標準條例第2 條規定（現已刪除），應就其原定數額提
    高為1 百倍折算1 日，經折算為新臺幣後，應以新臺幣3 百
    元以上9 百元以下折算1 日。而被告丙○○行為後，刑法第
    41條第1 項前段已修正為：「犯最重本刑為5 年以下有期徒
    刑以下之刑之罪，而受6 個月以下有期徒刑或拘役之宣告者
    ，得以新臺幣1 千元、2 千元或3 千元折算1 日，易科罰金
    。」經比較新舊法適用結果，新法之規定非屬有利，依刑法
    第2 條第1 項前段，應依被告丙○○行為時之修正前規定，
    諭知如易科罰金之折算標準。
貳、無罪部分：
一、公訴意旨略以：就上開車禍事故，被告甲○○亦疏未注意車
    前狀況，致所駕駛之自用小客車左前車頭與丙○○駕駛之機
    車發生碰撞，致被害人劉祐安受有顱內出血併腦疝氣，嗣因
    中樞神經休克不治死亡，因認被告甲○○亦涉犯刑法第276
    條第1 項之過失致死罪嫌云云。
二、按犯罪事實應依證據認定之，無證據不得認定犯罪事實；不
    能證明被告犯罪者，應諭知無罪之判決，刑事訴訟法第154
    條第2 項、第301 條第1 項分別定有明文。又認定不利於被
    告之事實，須依積極證據，苟積極證據不足為不利於被告事
    實之認定時，即應為有利於被告之認定，更不必有何有利之
    證據；認定犯罪事實所憑之證據，雖不以直接證據為限，間
    接證據亦包括在內，然而無論直接或間接證據，其為訴訟上
    之證明，須於通常一般之人均不致有所懷疑，而得確信其為
    真實之程度者，始得據為有罪之認定，倘其證明尚未達到此
    一程度，而有合理之懷疑存在時，事實審法院復已就其心證
    上理由予以闡述，敘明其如何無從為有罪之確信，因而為無
    罪之判決，尚不得任意指為違法，最高法院著有30年度上字
    第816 號、76年度台上字第4986號判例可參。
三、本件公訴人認被告甲○○涉有過失致死罪嫌，無非係認被告
    甲○○當時駕駛自用小客車有疏未注意車前狀況之違失。訊
    據被告甲○○固坦承伊於上揭時、地，有駕駛車號3713-KR
    號自用小客車，與丙○○所駕駛之車號AYY-899 號重型機車
    發生碰撞肇事，致坐在機車後座之被害人劉祐安跌落地面，
    送醫不治死亡等事實，惟堅決否認有何過失致死犯行。辯稱
    ：伊當時係正常駕駛自用小客車，並無超速或其他違規行為
    ，見號誌是綠燈，始以時速約30至40公里進入交岔路口，丙
    ○○之機車突然從左側快速駛至，事發突然，伊沒有反應時
    間等語。
四、經查：
（一）被告甲○○於上揭時、地，駕駛自用小客車與丙○○所駕
      駛之機車發生碰撞肇事，致坐在機車後座之被害人劉祐安
      跌落地面，送醫不治死亡等情，業據被告甲○○供承無訛
      ，且有道路交通事故現場圖、道路交通事故調查報告表(一)
      、(二)、現場照片、道路交通事故肇事人自首情形紀錄表、
      臺灣板橋地方法院檢察署驗斷書、勘驗筆錄、相驗屍體證
      明書、相驗照片附卷可證，此部分之事實固堪認定。惟被
      告甲○○以上揭情詞置辯，是此部分之爭點厥在：被告甲
      ○○對於本件車禍事故之發生究竟有無過失？
（二）按行為人雖非故意，但按其情節應注意，並能注意，而不
      注意者，為過失；行為人對於構成犯罪之事實，雖預見其
      能發生而確信其不發生者，以過失論，刑法第14條定有明
      文。再者，汽車駕駛人對於防止危險發生之相關交通法令
      之規定，業已遵守，並盡相當之注意義務，以防止危險發
      生，始可信賴他人亦能遵守交通規則並盡同等注意義務，
      若因此而發生交通事故，方得以信賴原則為由免除過失責
      任（最高法院84年度台上字第5360號判例參照）。換言之
      ，駕駛人已遵守交通規則，並盡相當注意義務以防止危險
      發生，即有信賴原則之適用，而得免除過失責任。蓋汽車
      駕駛人依規定遵守交通規則行車時，得信賴其他汽車駕駛
      人亦能遵守交通規則，故關於他人違規行為所導致之危險
      ，僅就可預見，且有充足時間可採取適當之措施以避免結
      果之發生時，負其責任，對於他人突發不可知之違規行為
      並無防止之義務。而刑法上之過失犯，以行為人對於犯罪
      結果之發生按其情節應注意，並能注意，而不注意者，始
      克相當；若事出突然，依當時情形，不能注意時，縱有結
      果發生，仍不得令負過失責任（最高法院87年度台上字第
      2457號判決參照）。
（三）查本件肇事地點位於臺北縣鶯歌鎮○○路與大湖路之交岔
      路口，現場有行車管制號誌，運作正常，速限為時速50公
      里；於肇事之後，被告甲○○駕駛之車號3713-KR 號自用
      小客車、丙○○駕駛之AYY-899 號重型機車及其碎片、散
      落物，最後靜止位置均在該交岔路口從大湖路往光明街之
      車道範圍內，自用小客車車頭朝光明街方向（略右偏），
      機車車頭朝中山路往桃園方向，倘以該交岔路口網狀線緊
      鄰大湖路端為基準線，自用小客車之車頭、車尾與該基準
      線之距離分別約為5.4 公尺、9.6 公尺，機車則倒臥在自
      用小客車左前車頭地面，以左側倒地，自距離上開基準線
      約4.8 公尺處出現機車刮地痕，延伸至機車最後倒地位置
      ，刮地痕長度約與自用小客車之車身長度相近，但未見明
      顯煞車痕跡等情，此觀道路交通事故現場圖、道路交通事
      故調查報告表、現場照片甚明。又被告甲○○當時駕駛自
      用小客車係沿大湖路往光明街方向行駛，丙○○駕駛機車
      則沿中山路往桃園方向行駛，雙方行車方向呈垂直相會之
      事實，已據渠二人供明在卷。另依車損照片所示，自用小
      客車、機車之主要受損情形，分別係在左前車頭、右前車
      身，顯係兩車相互碰撞所致，堪認係被告甲○○駕駛自用
      小客車於通過交岔路口之際，適丙○○駕駛機車從其左方
      駛至，自用小客車之左前車頭與機車之右前車身發生碰撞
      肇事，而碰撞點係在機車刮地痕開始出現處附近。按行車
      管制號誌，係藉圓形之紅、黃、綠三色燈號及箭頭圖案，
      以時間更迭方式，分派不同方向交通之行進路權；或藉僅
      含紅、綠二色之圓形燈號，以管制單向輪放之交通。一般
      設於交岔路口或實施單向輪放管制之道路上。在無其他標
      誌、標線禁制或指示下，圓形綠燈表示准許車輛直行或左
      、右轉。車輛面對圓形紅燈表示禁止通行，不得超越停止
      線或進入路口，道路交通標誌標線號誌設置規則第194 條
      第1 項第1 款、第206 條第1 款、第5 款規定明確。而丙
      ○○當時駕駛機車沿中山路行駛，因擬追上前方友人所駕
      駛之機車，於管制其行車方向之燈光號誌已轉變為紅燈後
      ，仍貿然以時速約60公里之車速超速闖紅燈進入該交岔路
      口之事實，業如前述，足見雙方發生碰撞之際，管制大湖
      路行車方向之號誌應是綠燈，行進路權歸屬於當時沿大湖
      路駛至之被告甲○○無疑。據此，被告甲○○辯稱：伊當
      時係見號誌是綠燈，始進入交岔路口等語，應值採信。
（四）被告甲○○自始至終均供稱其當時行車速度最快約為40公
      里，未逾現場規定限速即時速50公里。且依機車刮地痕長
      度研判，被告甲○○之自用小客車與丙○○之機車碰撞後
      ，因慣性往前續行約1 個車身距離即可停止，無明顯煞車
      痕跡，自用小客車之最後靜止位置仍在其路權之車道範圍
      內，益徵被告甲○○之行車速度確實不快。此外，查無證
      據堪認被告甲○○駕車有何不正常之駕駛行為，應認其係
      正常行駛於規定車道，並無異常情況。按汽車行駛時，駕
      駛人應注意車前狀況及兩車併行之間隔，並隨時採取必要
      之安全措施，道路交通安全規則第94條第3 項定有明文，
      此固屬駕駛動力交通工具者所應共同遵循之基本注意義務
      ，惟其前提，亦須限於有注意之可能性。倘事出突然，行
      為人對於車前狀況不可預見，且無充足時間可採取適當之
      措施者，法律自不能強人所難，任意課予行為人防範或避
      免結果發生之義務。查本件肇事地點為交岔路口，被告甲
      ○○駕駛自用小客車行駛於規定車道，依號誌指示行駛，
      無超速或其他違規實據，俱如前述，本得信賴其他用路人
      亦會遵守交通規則。而丙○○駕駛機車未依紅燈指示停車
      ，反而超速駛來，倘若無訛，被告甲○○係一般通常之人
      ，值此之際，依其注意及反應能力，能否事先預見且及時
      應變，洵不能無疑。參以丙○○當時駕駛機車亦無明顯之
      煞車、閃避跡象，且於案發後不久接受警詢時稱：對方由
      何處開出我不清楚，車禍如何發生我不清楚等語（見相驗
      卷第4 頁反面），益徵本件車禍事發突然，出乎雙方意料
      之外。從而，被告甲○○駕駛自用小客車依規定行駛於市
      區道路，既查無證據足認有何違規或疏於注意情事，揆諸
      前揭說明，自可主張信賴原則之適用，難認其就本件車禍
      有過失。公訴人未能舉證被告甲○○究有何明確疏失情節
      ，洵難僅憑推定或擬制方法，輕率入人於罪。
五、綜上所述，本件依公訴人所提證據，不足以證明被告甲○○
    有應注意、能注意而不注意之過失情節，依「罪證有疑，利
    於被告」原則，堪認被告甲○○當時已盡其注意義務。此外
    ，復查無其他證據足資證明被告甲○○有公訴人所指之過失
    致死犯行，此部分不能證明犯罪，爰依法為被告甲○○無罪
    之諭知，以昭審慎。
參、不受理部分：
一、公訴意旨另謂：被告甲○○因疏未注意車前狀況，致所駕駛
    之自用小客車左前車頭與丙○○駕駛之機車發生碰撞，並致
    丙○○倒地，受有右側氣胸、右股骨骨折、多處擦傷等傷害
    ，因認被告甲○○另涉刑法第284 條第1 項前段之過失傷害
    罪嫌。
二、按告訴乃論之罪，告訴人於第一審辯論終結前，得撤回其告
    訴；又告訴經撤回者，應諭知不受理之判決，刑事訴訟法第
    238 條第1 項、第303 條第3 款分別定有明文。
三、查本件告訴人丙○○申告被告甲○○過失傷害案件，檢察官
    提起公訴，認被告丙○○此部分係涉犯刑法第284 條第1 項
    前段之過失傷害罪嫌，依同法第287 條之規定，須告訴乃論
    。茲據告訴人丙○○於本院審理時，當庭撤回對於被告甲○
    ○之過失傷害告訴，有審判筆錄可稽（見本院卷(二)第44頁）
    。揆諸前開說明，此部分應為不受理判決之諭知。
據上論斷，應依刑事訴訟法第299 條第1 項前段、第301 條第1
項、第303 條第3 款，刑法第2 條第1 項前段、第276 條第1 項
、第62條前段（修正前）、第41條第1 項前段（修正前），罰金
罰鍰提高標準條例第1 條前段、第2 條（修正前）、中華民國九
十六年罪犯減刑條例第2 條第1 項第3 款、第7 條、第9 條，判
決如主文。
本案經檢察官謝岳龍到庭執行職務。
中    華    民    國    97    年    3     月    6     日
                  交通法庭  審判長法  官  陳鴻清
                                  法  官  張兆光
                                  法  官  朱嘉川
以上正本證明與原本無異。
如不服本判決應於送達後10日內向本院提出上訴狀（應敘明具體
理由，並附繕本）。
                                  書記官  陳聖儒
中    華    民    國    97    年    4     月    7     日
附錄本案論罪科刑法條：
中華民國刑法第276 條：
因過失致人於死者，處2 年以下有期徒刑、拘役或2 千元以下罰
金。
從事業務之人，因業務上之過失犯前項之罪者，處5 年以下有期
徒刑或拘役，得併科3 千元以下罰金。


司法院資訊處製作；財團法人民間司法改革基金會備份。
